---
output:
  pdf_document:
    extra_dependencies: "subfig"
---

```{r, echo = FALSE, include=FALSE, warning=FALSE}
library(here)
library(tidyverse)
library(readr)
library(glue)
library(tsibble)
theme_set(theme_minimal())
knitr::opts_chunk$set(fig.pos = "h", # Fijar posicion de las figuras 
                      echo = F, # si es FALSE Correr el codigo pero mostrarlo
                      message = F, # si es FALSE Mensajes omitidos
                      warning = F, # si es FALSE Advertencias omitidas
                      include = T, # si es FALSE 
                      out.extra = "", 
                      cache = F# 
                      ) 

datos <- read_rds(here('rdatos', '00datos.rds'))
#min(datos$fecha)
# paste0(min(datos$fecha), '-', max(datos$fecha)) 
```

# Introduccion 

<!-- 2 - 3 paginas -->
<!-- > Planteamiento del problema: la importancia del tema  -->


El suministro de electricidad consituye un servicio publico clave para que los procesos industriales operen normalmente asi como para sostener el consumo de los usuarios
residenciales. Brindar una fuente de energia que impulse la actividad economica, mantiene el funcionamiento los mercados y genera bienestar al permitir que los ciudadanos tengan altos estandares de calidad de vida. 
Por lo que sin electricidad la actividad economica podria ser inviable, dado esta relevancia el sector electrico se encuentra con intervencion estatal, que en algunos paises 
se manifiesta con empresas publicas y regulaciones a las actividades de las empresas privadas de acuerdo con los mecanismos de mercado. 
En el Peru el enfoque en la generacion electrica via mercados competitivos, para fomentar la inversion privada en la infraestructura, y a desarrollar una regulacion
que promueva la eficiencia economica en los sectores sujetos a condiciones de monopolio natural ^[En el sector electrico destacan la transmision y distribucion electrica las cuales estan sujetas a tarifas electricas eficientes, 
por otro lado la comercializacion electrica en otros paises esta en base a la competencia 
en el Peru la distribuidora aume ese papel tambien.], asi cmo la supervicion del cumplimiento de las normas de seguridad aplicables al sector, todo lo anterior a cargo del Organismo Supervisor de la Inversión en Energía y Minería (Osinermin)
el cual cuenta con autonomia gubernamental. 

En los ultimos anios se observo un importante desarrollo del sector electico en el Peru. En promedio, tuvo un crecimiento de alrededor del 8% anual, sosteniendo el crecimiento de la actividad economica, 
la cual alcanzo tasas de crecimiento `# r crecimiento` %. Por otro lado tambien se observo una disminucion de la pobreza energetiva y el mayor acceso de la poblacion a los servicios energeticos se volvieron prioridad de 
politica publica. Para resaltar, la cobertura eléctrica nacional pasó de 69.8% en 2001 a
92.0% en 2014 y, en la zonas rurales, de 24.4% a 75.2%, estas politicas de energia aun siguen vigentes, ademas un Decreto legisltaivo que mejora la Regulación de la Distribución de Electricidad para promover un
mayor grado de acceso y uso de la energía eléctrica en el Perú con altos estándares de calidad e innovación. 

Dada estas implicancias sobre la energia electrica,  los agentes comerciales e industriales categorizan a la
electricidad como un bien intermedio dentro de sus procesos de producción, pues requieren de una fuente de energía continua y sostenible que permita satisfacer sus necesidades de producción influenciadas por la dinámica de crecimiento económico del país. En tal sentido, la demanda
eléctrica comercial e industrial también es considerada una demanda derivada a las necesidades productivas de los agentes económicos involucrados y dada las particularidades de la energia la cual impide que sea almacenada a 
gran escala a costos viables, se requiere que la oferta tenga la sufiente capacida instalada para poder atender estados anormales de demanda electrica.  

Por su parte el Producto Interno Bruto (PIB) per capita, es uno de los indicadores de bienestar de la poblacion, asi que casi siempre hay politicas orientadas a estimular el
crecimiento economico, las teorias sobre los principales componentes que causan un crecimiento economico sostenido han evolucionado desde que *Solow* presento un modelo de 
crecimiento economico, ahora los modelos incluyen variables por ejemplo, de capital humano, inversion de capital intangible, institucionalidad, recursos energeticos y muchos mas; 
ya que la base del crecimiento de crecimiento economico es el incremento de la productividad de los elementos incluidos en un modelos, es importante saber cuales son los impactos
de las variables al crecimiento economcio, ademas de saber las condiciones iniciales necesarias para que estas actuaen por el canal de transmision correcto. Por otro lado tambien se afirma 

Asimismo el , que es visto como un indicador de bienestar de la poblacion es algo de lo cual casi 
siempre se habla a la hora de hacer politica publica, orientada a la mejora de las condiciones de vida de las personas. Existen muchas teorias las cuales 
tratan de conocer cuales son las variables que causan un crecimiento economico^[El modelo basico de crecimiento economico endogeno es de Solow], y las condiones 
para que exista crecimiento economico sostenido concuerdan que la acumulacion de capital, la acumalacion capital humano y tecnologia son algunas de estas variables. 

En contraste con lo anterior el Producto Interno por habitante (PIB per capita) es un indicador 
que muestra el nivel de riqueza o binestar en niveles monetarios en un  momento determinado, 



sigue el mismo que el PIB comportamiento, la tasa de crecimiento se encuentra al rededor de `#r crecimiento`% en el periodo `# r periodo`, con tendencia a la baja. 




<!-- Debido a eso mantener un crecimiento sostenido es un  -->
<!-- problema de casi todas las naciones, ya que este aseguraria acumular capital y mendiante mecanismo de transmision como la redistribucion poder reducir la pobreza,  -->
<!-- distribucion de activos fisicos y capital humano^[Fundamento para priorizar el crecimiento economico aunque hay otros autores que mencionan que se puede tener  -->
<!-- un desarrollo economico sin presindir de un anterior crecimiento economico]. -->


```{r, fig.dim=c(5, 3), fig.cap='Datos', fig.subcap=c('PIB nacional', 'PIB sectorial', 'Consumo electrico'), out.width='50%', fig.ncol=2, fig.align='center'}
datos %>% 
 filter(sector == 'nacional') %>% 
 ggplot(aes(fecha, pib)) + geom_line()

datos %>% 
 filter(sector != 'nacional') %>% 
 ggplot(aes(fecha, log(pib), color = factor(sector))) + geom_line()


datos %>%  
  ggplot(aes(fecha, consumo)) + geom_line()
```


```{r}
fecha <- "hoy"
dato <- "pib nacional"
cosnstante <- 10
hoy <- "hoy"

```

<!-- El objetivo de las economias es lograr un mayor bienestar para todos los individuos -->
<!-- pertenecientes a estas, dado que el crecimiento de la actividad economica requiere -->
<!-- mayor electricidad para las operaciones de diferentes sectores economicos. El  consumo  -->
<!-- de electricidad es considerada una de las necesidades de la vida diaria  -->
<!-- de ahi la relacion con el desarrollo humano que comprende sectores como la salud, -->
<!-- poblacion, productividad agricola, educacion y produccion industrial. -->


<!-- La energia electrica es mas que un simple insumo del proceso productivo, basicamente -->
<!-- todos los procesos productivos existentes en la industria lo necesitan  -->
<!-- si su demanda es lo sufientemente alta hacen contratos con las mismas empresas -->
<!-- para acordar un precio con una  -->


<!-- Mantener el crecimiento economico es un problema de todas las naciones, -->
<!-- ya que tener un crecimiento economico es vital para poder acumular capital y asi  -->
<!-- poder reducir la pobreza, seguido de una adecuadadistribucion de activos fisicos y de capital humano -->

<!-- Es por ello de la importancia de conocer los factore que influyen en una tasa de  -->
<!-- crecimiento sostenido. El consumo de energia electrica es un factor que se genera  -->
<!-- por la mayor actividad de la economica como tambien condicion necesaria para que esta -->
<!-- se pueda expandir. -->

<!-- El suministro de electricidad constituye un servicio público clave para operar
procesos industriales y sostener el consumo de los usuarios residenciales.
Así, brinda una fuente de energía que impulsa la actividad económica,
posibilita el comercio internacional, mantiene el buen funcionamiento de
los mercados y genera bienestar al permitir que los ciudadanos tengan
altos estándares de calidad de vida. Sin electricidad, el funcionamiento de la
economía global sería inviable. Esta relevancia ha determinado que en todo
lugar, en mayor o menor medida, el sector eléctrico se encuentre sujeto a
alguna forma de intervención pública por parte del Estado, que se manifiesta
vía empresas públicas y regulación de las actividades de las empresas
privadas de acuerdo con los mecanismos de mercado. -->

<!-- El nuevo enfoque estuvo dirigido a lograr la suficiencia en la
generación eléctrica vía mercados competitivos, a fomentar
inversión privada en infraestructura eléctrica y a desarrollar una
regulación que promoviera la eficiencia económica en los sectores
sujetos a condiciones de monopolio natural, como la transmisión
y distribución eléctrica (mediante la aplicación de tarifas eléctricas
eficientes), así como la supervisión del cumplimiento de las normas
de seguridad industrial, de salud e higiene laboral y de ambiente
aplicables al sector  -->

<!-- El diseño de mercado y la regulación de la industria eléctrica
imponen desafíos sobre el establecimiento de reglas que incentiven
la eficiencia en el sector y, al mismo tiempo, garanticen la seguridad
del suministro. En el Perú, los grandes lineamientos de la reforma
del sector eléctrico están contenidos en el Decreto Ley N° 25844,
Ley de Concesiones Eléctricas. Este proceso estuvo acompañado
de la creación de Osinergmin, como organismo regulador
independiente y autónomo del mercado eléctrico. Su contribución


De esta manera, garantiza que las empresas
eléctricas obtengan una rentabilidad razonable para remunerar sus
inversiones en infraestructura y es responsable de gestionar una
adecuada supervisión del cumplimiento de las obligaciones legales
de las empresas, a fin de que provean un servicio confiable, seguro
y de calidad, siempre bajo un marco de intervención regulatoria
autónoma y transparente. -->

<!-- La regulación económica en el sector eléctrico administrada por
Osinergmin se fundamenta en la existencia de fallas de mercado.
Una economía que las tiene no logra una asignación óptima de
recursos a partir del intercambio. Las fallas de mercado que justifican
la regulación en el sector eléctrico están relacionadas a la existencia
de monopolios naturales, la información asimétrica entre el
regulador y los agentes administrados, las externalidades generadas
por accidentes relacionados al incumplimiento de las normas de
seguridad y calidad, así como las características de bienes públicos
que exhiben las infraestructuras eléctricas. Asimismo, la regulación
en el sector eléctrico puede basarse en la necesidad de proteger a
los usuarios frente a relaciones asimétricas de contratación. -->


<!-- Otro problema asociado al sector eléctrico es que suministra un
servicio público masivo que es indispensable para la vida de los
ciudadanos y el quehacer de los negocios. Por ello, está expuesto a
los riesgos de politización y expropiación de sus activos, razón por la
cual la regulación económica necesaria para prevenir estos riesgos y
garantizar que los inversionistas en el sector recuperen sus inversiones
de forma razonable, necesita ser autónoma e independiente en
materia funcional y administrativa de las instancias políticas del
Gobierno -->

<!-- En los últimos años se ha observado un importante desarrollo del
sector eléctrico en el Perú. En promedio, tuvo un crecimiento de
alrededor de 8% anual, sosteniendo el incremento de la actividad
económica, la cual alcanzó tasas de crecimiento anuales por encima
de 6% en la última década, gracias al impulso del boom mundial de las
materias primas y productos mineros, ocurrido en tiempos recientes.
En los próximos años se espera que dicho dinamismo siga, impulsado
por la mayor demanda derivada del desarrollo de proyectos mineros e industriales y de la demanda eléctrica del sector residencial, a medida
que la economía peruana se vaya modernizando. -->
<!-- 
Por otro lado, es importante destacar que en los últimos tiempos, la
disminución de la pobreza energética y el mayor acceso de la población
a los servicios energéticos se han vuelto una prioridad de política
pública. Así, el acceso a la energía ha registrado avances significativos.
Por ejemplo, la cobertura eléctrica nacional pasó de 69.8% en 2001 a
92.0% en 2014 y, en la zonas rurales, de 24.4% a 75.2%. Las políticas
de acceso a la energía vigentes a la fecha incluyen proyectos de

suministro eléctrico fuera del sistema interconectado nacional. El
presupuesto de inversiones asignado para la electrificación rural
sirvió, el último año, para beneficiar a más de 225 mil habitantes, con
un objetivo de cobertura de 83.2% en el ámbito rural. Adicionalmente,
hace poco se ha promovido el Decreto Legislativo N° 1221 que mejora
la Regulación de la Distribución de Electricidad para promover un
mayor grado de acceso y uso de la energía eléctrica en el Perú con
altos estándares de calidad e innovación.  -->

<!-- Una de las particularidades de la energía
eléctrica está vinculada a la imposibilidad
de almacenarla en gran escala a costos
viables. Esto genera que su consumo
deba ser producido de forma simultánea,
con lo cual se requerirá de una capacidad
instalada en reserva que actúe como
salvaguarda ante contingencias derivadas
por incrementos en la demanda eléctrica
o fallas en el suministro eléctrico (ver
recuadro 1-1). 

Asimismo,
es considerada una fuente de energía
secundaria, pues se genera a partir del
consumo de fuentes de energía primaria
como carbón, petróleo, energía nuclear o
energía cinética y potencial gravitatoria del
agua, vinculando su desarrollo al resto de
industrias conexas. -->




La cadena de valor del sector
eléctrico está constituida por tres segmentos
que proveen el servicio físico (generación,
transmisión y distribución) y un segmento
adicional
de
carácter
comercial
(ver
recuadro 1-4). La función del segmento
de generación es transformar alguna clase
de energía primaria en energía eléctrica.
Por otra parte, el segmento de transmisión
permite trasladar la electricidad desde los
puntos de producción hacia las áreas de
concesión de las distribuidoras eléctricas,
las cuales proveen, vía de las acometidas, el
servicio hacia los consumidores finales (ver
ilustración 1-2).


El Producto Interno Bruto (PIB) de la nacion en `r fecha` asciende a `r dato` a precios 
constantes del `r cosnstante`, disminuyo en los ultimos meses a causa de 
la crisis sanitaria que al dia de hoy `r hoy` aun se mantiene. El crecimiento economico del
sector electrico que pudo operar con normalidad en esta crisis tambein disminuyo
en los ultimos meses.
 
```{r <chunk-label>, echo = FALSE, fig.cap = 'FigureCaption'}
# knitr::include_graphics('grafico del pib nacional y sectorial')
```

```{r}
crecimiento <- 12
periodo <- 12
```


En constraste la demanda de energia tiene un comportamiento similar se ve una caida en el consumo de energia en los ultimos meses 
con un decrecimiento del consumo de `# r decrece` antes del febrero del 2020 tenia una tendencia positiva.
Los sectores los cuales mayor demanda tienen son la mineria y la industria, los cuales la mayoria de sus consumidores son "usuarios libres"^[Clientes que tiene un consumo entre 0.2 y 2.5 MW] los cuales pueden acordar el precio al cual comprar la energia electrica. 
Actualemente las hidroelectricas son las principales proveedoras de energia electrica.

## Importancia de la investigacion 

Actualmente las investigaciones en el peru respecto a la relacion crecimiento economico y consumo de electricidad son escazos, por lo que aun no se sabe empiricamente el mecanismo  de trasmision del tema. Por loque el desarrollo de la investigacion tratara de cubrir ese vacio en literatura para que pueda servir tanto para la aplicacion de politica publica o optimizacion eficiente de los recursos energeticos. 



