---
output:
  word_document: default
  html_document: default
---
# Introduccion 

<!-- 2 - 3 paginas -->
<!-- > Planteamiento del problema: la importancia del tema  -->


El Producto Interno Bruto Interno (PIB) per capita, muchas veces visto como un indicador de bienestar de la poblacion es algo de lo cual casi 
siempre se habla a la hora de hacer politica publica, orientada a la mejora de las condiciones de vida de las personas. Existen muchas teorias las cuales 
tratan de conocer cuales son las variables que causan un crecimiento economico^[El modelo basico de crecimiento economico endogeno es de Solow], y las condiones 
para que exista crecimiento economico sostenido concuerdan que la acumulacion de capital, la acumalacion capital humano y tecnologia son algunas de estas variables. 


<!-- Debido a eso mantener un crecimiento sostenido es un  -->
<!-- problema de casi todas las naciones, ya que este aseguraria acumular capital y mendiante mecanismo de transmision como la redistribucion poder reducir la pobreza,  -->
<!-- distribucion de activos fisicos y capital humano^[Fundamento para priorizar el crecimiento economico aunque hay otros autores que mencionan que se puede tener  -->
<!-- un desarrollo economico sin presindir de un anterior crecimiento economico]. -->

Por otro lado la energia electrica es mas que un simple 
insumo del proceso productivo, basicamente todos los procesos de la industristia presinden de este, hasta el punto en que si su demanda para una empresa es lo suficientemente alta
hacen acuerdos donde dejan de lado las tarifas y acuerdan un precio asi como el consumo minimo requerido para que las partes esten de acuerdo con el contrato. Y como en
en tendencia si la productivad aumenta los requerimientos de energia electrica seran mayoures para poder suplir la demanda.


```{r, echo = FALSE, include=FALSE, warning=FALSE}
library(here)
library(tidyverse)
library(readr)
library(glue)
theme_set(theme_minimal())
knitr::opts_chunk$set(fig.pos = "H", # Fijar posicion de las figuras 
                      echo = F, # si es FALSE Correr el codigo pero mostrarlo
                      message = F, # si es FALSE Mensajes omitidos
                      warning = F, # si es FALSE Advertencias omitidas
                      include = T, # si es FALSE 
                      out.extra = "", 
                      cache = F# 
                      ) 
pib <- read_rds(here('rdatos', 'pib1.rds')) 
```

```{r}
pib%>% 
  filter(sector == 'nacional') %>% 
  ggplot(aes(fecha, valor)) + geom_line()

pib%>% 
  filter(sector != 'nacional') %>% 
  ggplot(aes(fecha, log(valor), color = factor(sector))) + geom_line()

  periodo <- paste0(min(pib$fecha), '-', max(pib$fecha)) 

```

```{r}
fecha <- "hoy"
dato <- "pib nacional"
cosnstante <- 10
hoy <- "hoy"

```

<!-- El objetivo de las economias es lograr un mayor bienestar para todos los individuos -->
<!-- pertenecientes a estas, dado que el crecimiento de la actividad economica requiere -->
<!-- mayor electricidad para las operaciones de diferentes sectores economicos. El  consumo  -->
<!-- de electricidad es considerada una de las necesidades de la vida diaria  -->
<!-- de ahi la relacion con el desarrollo humano que comprende sectores como la salud, -->
<!-- poblacion, productividad agricola, educacion y produccion industrial. -->


<!-- La energia electrica es mas que un simple insumo del proceso productivo, basicamente -->
<!-- todos los procesos productivos existentes en la industria lo necesitan  -->
<!-- si su demanda es lo sufientemente alta hacen contratos con las mismas empresas -->
<!-- para acordar un precio con una  -->


<!-- Mantener el crecimiento economico es un problema de todas las naciones, -->
<!-- ya que tener un crecimiento economico es vital para poder acumular capital y asi  -->
<!-- poder reducir la pobreza, seguido de una adecuadadistribucion de activos fisicos y de capital humano -->

<!-- Es por ello de la importancia de conocer los factore que influyen en una tasa de  -->
<!-- crecimiento sostenido. El consumo de energia electrica es un factor que se genera  -->
<!-- por la mayor actividad de la economica como tambien condicion necesaria para que esta -->
<!-- se pueda expandir. -->

El Producto Interno Bruto (PIB) de la nacion en `r fecha` asciende a `r dato` a precios 
constantes del `r cosnstante`, disminuyo en los ultimos meses a causa de 
la crisis sanitaria que al dia de hoy `r hoy` aun se mantiene. El crecimiento economico del
sector electrico que pudo operar con normalidad en esta crisis tambein disminuyo
en los ultimos meses.
 
```{r <chunk-label>, echo = FALSE, fig.cap = 'FigureCaption'}
# knitr::include_graphics('grafico del pib nacional y sectorial')
```
```{r}
crecimiento <- 12
periodo <- 12
```

Asi mismo el Producto Interno por habitante (PIB per capita) 
que muestra el nivel de riqueza o binestar en niveles monetarios en un  momento determinado, sigue el mismo que el PIB comportamiento, la tasa de crecimiento se encuentra al rededor de `r crecimiento`% en el periodo `r periodo`, con tendencia a la baja. 

```{r}
consumo <- read_rds(here('rdatos', 'con1.rds'))
consumo %>%  
  ggplot(aes(fecha, valor)) + geom_line()
```

En constraste la demanda de energia tiene un comportamiento similar se ve una caida en el consumo de energia en los ultimos meses 
con un decrecimiento del consumo de `# r decrece` antes del febrero del 2020 tenia una tendencia positiva.
Los sectores los cuales mayor demanda tienen son la mineria y la industria, los cuales la mayoria de sus consumidores son "clientes libres"^[Clientes que tiene un consumo superior a 2.5 Kwh] los cuales pueden acordar el precio al cual comprar la energia electrica. 
Actualemente las hidroelectricas son las principales proveedoras de energia electrica.


