# Introduccion 

<!-- 2 - 3 paginas -->
<!-- > Planteamiento del problema: la importancia del tema  -->

```{r}
fecha <- "hoy"
dato <- "pib nacional"
cosnstante <- 10
hoy <- "hoy"

```


Mantener el crecimiento economico es un problema de todas las naciones,
ya que tener un crecimiento economico es vital para poder acumular capital y asi 
poder reducir la pobreza, seguido de una adecuadadistribucion de activos fisicos y de capital humano

Es por ello de la importancia de conocer los factore que influyen en una tasa de 
crecimiento sostenido. El consumo de energia electrica es un factor que se genera 
por la mayor actividad de la economica como tambien condicion necesaria para que esta
se pueda expandir.

El Producto Interno Bruto (PIB) de la nacion en `r fecha` asciende a `r dato` a precios 
constantes del `r cosnstante`, disminuyo en los ultimos meses a causa de 
la crisis sanitaria que al dia de hoy `r hoy` aun se mantiene. El crecimiento economico del
sector electrico que pudo operar con normalidad en esta crisis tambein disminuyo
en los ultimos meses.
 
```{r <chunk-label>, echo = FALSE, fig.cap = 'FigureCaption'}
# knitr::include_graphics('grafico del pib nacional y sectorial')
```
```{r}
crecimiento <- 12
periodo <- 12
```

Asi mismo el Producto Interno por habitante (PIB per capita) 
que muestra el nivel de riqueza o binestar en niveles monetarios en un 
momento determinado, sigue el mismo que el PIB
comportamiento, la tasa de crecimiento se encuentra al rededor de `r crecimiento`%
en el periodo `r periodo`, con tendencia a la baja.
