---
output:
  pdf_document: default
  html_document: default
---
# Resultados 

<!-- 4 paginas -->
<!-- Estimaciones: tablas, graficos(como se grafica los resultados o son las pruebas de hipotesis o el smooth presenciado?) -->
<!-- Pruebas de hipotesis, nivel de confiabilidad de los resultados  -->


## Descripcion de las variables 

A continuacion se presenta datos descriptivos de las variables las cuales estaran sujertas a la constrastacion 
de hipotesis y son motivo de investigacion de este trabajo.


```{r}
library(tidyverse)
library(here)
library(GGally)
library(kableExtra)

data <- read_rds(here('rdatos', '03est.rds')) %>% 
  dplyr::select(-tcons)





data1 <- data %>% as_tibble() %>% 
  mutate(comsumo = log(comsumo))

data1 %>% 
  gather(variable, v1) %>% 
  group_by(variable) %>% 
  summarise(n = n(), 
            Minimo = min(v1),
            Maximo = max(v1),
            Suma = sum(v1), 
            Promedio = mean(v1), 
            SD = sd(v1), 
            Curtosis = e1071::kurtosis(v1)) %>% kable()

```

En la anterior tabla se mostro lo principales datos estadisticos descriptivos de las variables que se han usado para la constrastacion de las hipotesis, en estas variables se encuantra el consumo electrico percapita(Consumo), luego los indices de precios(ipc), y por ultimo la tasa de crecimiento del pib (tcpib), 


## Correlaciones 

```{r}
data %>% as_tibble() %>% 
   ggpairs()
```
```{r}
library(urca)
library(tseries)
d <- diff(data$comsumo)
d2 <- diff(data$ipc)
df1 <- adf.test(d, k = 0)
df2 <- adf.test(data1$tcpbi, k = 1)
df3 <- adf.test(d2, k = 1)
```

## Raiz unitaria 


```{r}
tibble(
  lags = c(0,1, 1),
  raiz = c(df1$statistic, df2$statistic, df3$statistic)
  #p-value = c(df1$p.value[1], df2$p.value[1], df3$p.value[1])
  ) %>% kable()

```






## Estimaciones 
<!--
### Minimos cuadrados ordinarios

```{r, results='asis'}
data %>% names 
m1 <-  lm(tcpbi ~ comsumo + ipc, data = data)

m1 %>% stargazer::stargazer(column.labels = c('MCO') )
```
-->

### VAR

```{r, result = 'asis'}
library(vars)


m1 <- VAR(data, p = 2, type = 'const', season = NULL)

#stargazer::stargazer(m1$varresult$comsumo, m1$varresult$ipc, m1$varresult$tcpbi)

```

\begin{table}[!htbp] \centering 
  \caption{} 
  \label{} 
\begin{tabular}{@{\extracolsep{5pt}}lccc} 
\\[-1.8ex]\hline 
\hline \\[-1.8ex] 
 & \multicolumn{3}{c}{\textit{Dependent variable:}} \\ 
\cline{2-4} 
\\[-1.8ex] & \multicolumn{3}{c}{y} \\ 
\\[-1.8ex] & (consumo) & (ipc) & (tcpbi)\\ 
\hline \\[-1.8ex] 
 comsumo.l1 & 0.608$^{***}$ & 0.007 & $-$0.001 \\ 
  & (0.104) & (0.007) & (0.005) \\ 
  & & & \\ 
 tcpbi.l1 & $-$1.604 & $-$0.118 & $-$0.447$^{***}$ \\ 
  & (2.247) & (0.149) & (0.106) \\ 
  & & & \\ 
 ipc.l1 & 3.896$^{***}$ & 0.940$^{***}$ & 0.058 \\ 
  & (1.454) & (0.097) & (0.069) \\ 
  & & & \\ 
 comsumo.l2 & 0.348$^{***}$ & $-$0.003 & $-$0.002 \\ 
  & (0.102) & (0.007) & (0.005) \\ 
  & & & \\ 
 tcpbi.l2 & $-$1.049 & $-$0.060 & $-$0.272$^{***}$ \\ 
  & (1.905) & (0.126) & (0.090) \\ 
  & & & \\ 
 ipc.l2 & $-$2.689$^{*}$ & $-$0.091 & 0.001 \\ 
  & (1.463) & (0.097) & (0.069) \\ 
  & & & \\ 
 const & $-$13.034 & 6.064$^{**}$ & $-$0.460 \\ 
  & (37.823) & (2.510) & (1.784) \\ 
  & & & \\ 
\hline \\[-1.8ex] 
Observations & 117 & 117 & 117 \\ 
R$^{2}$ & 0.993 & 0.967 & 0.215 \\ 
Adjusted R$^{2}$ & 0.993 & 0.965 & 0.172 \\ 
Residual Std. Error (df = 110) & 24.882 & 1.651 & 1.173 \\ 
F Statistic (df = 6; 110) & 2,756.900$^{***}$ & 533.881$^{***}$ & 5.024$^{***}$ \\ 
\hline 
\hline \\[-1.8ex] 
\textit{Note:}  & \multicolumn{3}{r}{$^{*}$p$<$0.1; $^{**}$p$<$0.05; $^{***}$p$<$0.01} \\ 
\end{tabular} 
\end{table} 


```{r}

#serial.test(m1, lags.pt = 12, type = 'PT.asymptotic')
#arch.test(m1, lags.multi = 12, multivariate.only = T)
#normality.test(m1, multivariate.only = T)

stability(m1, type = 'OLS-CUSUM') %>% plot()
```

### Granger

```{r}
causality(m1, cause = 'tcpbi')$Granger
```

Este resultado nos dice que no existe causalidad que va desde el crecimiento hacia el consumo electrico y precios

```{r}
causality(m1, cause = 'comsumo')$Granger
```
Este otro resultado menciona que hay relacion causal que va desde el consumo electrico haci el crecimiento economico y los precios.


<!---
### Impulso respuesta

```{r}


irf(m1, impulse = 'tcpbi', response = 'comsumo', n.ahead = 20, boot =T) %>% plot
irf(m1, impulse = 'comsumo', response = 'tcpbi', n.ahead = 20, boot =T) %>% plot
```
-->

