---
output:
  pdf_document: 
    extra_dependencies: subfig
  html_document: default
---
# Resultados 

<!-- 4 paginas -->
<!-- Estimaciones: tablas, graficos(como se grafica los resultados o son las pruebas de hipotesis o el smooth presenciado?) -->
<!-- Pruebas de hipotesis, nivel de confiabilidad de los resultados  -->


## Descripcion de las variables 

A continuacion se presenta datos descriptivos de las variables las cuales estaran sujertas a la constrastacion de hipotesis y son motivo de investigacion de este trabajo.

```{r}
library(tidyverse)
library(here)
library(GGally)
library(kableExtra)
library(broom)


serie <- read_rds(here('rdatos' , 'desestacionalizado.rds'))
data <- read_rds(here('rdatos', '03est.rds')) %>% 
  dplyr::select(-tcons)

data1 <- data %>% as_tibble() %>% 
  mutate(comsumo = log(comsumo))

describir <- serie %>% as_tibble() %>% 
  rename("PIB per capita" = 1, "Consumo electrico per capita" = 2) %>% 
  gather(variable, v1) %>%
  mutate(v1 = v1*10^3) %>% 
  group_by(variable) %>% 
  summarise(n = n(), 
            Minimo = min(v1),
            Maximo = max(v1),
            Suma = sum(v1), 
            Promedio = mean(v1), 
            SD = sd(v1), 
            Curtosis = e1071::kurtosis(v1)) 
describir %>% kable(caption = "Estadisticas descriptivas /n del PIB per-capita y el consumo electrico per-capita, series mensuales 2010.1 - 2019.12")

```

En la anterior tabla se mostro lo principales datos estadisticos descriptivos de las variables que se han usado para la constrastacion de las hipotesis, el Producto interno per-capita y el Consumo electrico per-capita, siendo su medias de `r describir[6][[1]][2]` soles y `r describir[6][[1]][1]` kW respectivamente, con minimos de `r describir[3][[1]][2]` soles y de `r describir[3][[1]][1]` kW, y maximos de `r describir[4][[1]][2]` soles y `r describir[4][[1]][2]` kW, lo que indica que tanto el ingreso percapita y el consumo electrico percapita se han incrementado en el periodo senalado, la curtosis que muestra el grado de concentracion en la zona de distribucion muestran que el pib percapita tiene un valor de `r describir[8][[1]][2]` la cual senala que sigue una distribucion platicúrtica, al igual que el consumo percapita  `r describir[8][[1]][1]` esta un poco mas sesgada que la anterior.

## Correlaciones 

Las siguientes figuras muestran las correlaciones de las variables, para las series temporales en niveles se tiene una relacion positiva, con un coeficiente de correlacion de Pearson del 0.98 significativo al 1%, por otro lado para evitar una regresion espuria se diferencio(ver b) una vez para ver las relaciones de las variables, se nota que las variables siguen una distribucion asimilada a la normal y con una correlacion de Pearson de 0.51, este es significativo al 1%. 

```{r pib-fig, fig.dim=c(5, 3), fig.cap='Correlaciones', fig.subcap=c('Niveles', 'Primera diferencia'), out.width='50%', fig.ncol=2, fig.align='center'}

serie %>% exp %>%  
  as_tibble() %>% 
  rename("PIB percapita" = 1, 'Consumo electrico per capita' = 2) %>% 
   ggpairs() + labs(title = "Tranforma")

serie %>% diff %>% 
  as_tibble() %>% 
  rename("PIB percapita" = 1, 'Consumo electrico per capita' = 2) %>% 
  ggpairs() 

```



## Estimaciones 

### Raiz unitaria 

Como se menciono anteriormente los modelos de series de tiempo deben tener en cuenta que las variables de analisis deben ser estacionarias, para comprobar eso se realizan test de raiz unitaria la cual el rechazo de las hipotesis nulas es la presencia de estacionariedad de las variables. En la tabla \@ref(table: raiz) se muestra los resultados de los test de Dickey-Fuller aplicado en niveles y diferencias, mediante estos resultados ninguna de estas variables son estacionarias en niveles ya que los valores de los p-valor son mayores al 5% aceptando la hipotesis nula de no estacionariedad, mientras que si lo son en la primeras diferencias ya que sus p-valor son menores al 5% rechazando la hipotesis nula y aceptando la hipotesis nula de estacionariedad. 


```{r, raiz}
read_rds(here('rdatos', 'raiz.rds')) %>% 
  kable(caption = 'Augmented Dickey–Fuller - Prueba de raiz unitaria ')
```

### VAR($p$)

Los criterios para seleccionar el orden $p$ el programa estadistico, muestra mediante los siguientes criterios, *Akaike information criterion* (AIC) es de orden 3, el criterio de *Hanann-Quinn* (HQ) establece un orden 1, *Schwarzz Bayesian criterion* (SC) establece un orden 1, y el *Final predictor error* (FPE) establece un orden $p$ de 3. Ya que se reparten en 50% de orden 3 y 50% de orden 1 se prodecera hacer la estimacion de los modelos VAR(1) y VAR(3).

```{r}
library(magrittr)
orden_p <- serie %>%  diff %>%  vars::VARselect(lag.max = 12)# %$% #%$% criteria  %>% glimpse()
tibble("Criterio" = c("AIC", "HQ", "SC", "FPE"), 
  "Orden p" = c(3, 1 ,1 ,3)) %>% kable(caption = 'Lag selection')
```



### VAR

A continuacion se muestran los coeficientes de las estimaciones, los resultados muestran que para un modelo VAR(1) y VAR(3), donde para el modelo  VAR(1) el rezago temporal de cada variable es significativa para si mismas, mientras que el reazago temporal del consumo electrico percapita no es significativo para el PIB percapita y a la inversa. En tanto la estimacion del PIB per-capita se tiene un $R^2 = 13.4$% y para el consumo percapita se tiene un $R^2 = 19.2\%$. El PIb percapita depende de su propio rezago negativamente (-0.33), de igual manera que el consumo electrico tiene signo negativo de su propio rezago (-0.48), las constantes estimadas son significativas para ambos modelos. 

En cuanto el modelo VAR(3) el modelo para el PIB percapita tiene un $R^2 = 21.5\%$ y para el consumo percapita se tiene un $R^2 = 25.8\%$, en cuanto a la significancia de los parametros se tiene que para el PIB percapita son significativos el primer rezago del consumo electrcico (-0.46) y la constante, los demas parametros no son significativos ni al 10% aunque si lo son globalmente por el $F_Statistic$ (4.8). Para el modelo del consumo electrico la variables significativas son la constante, el primer, segundo y tercer rezago del PIB percapita, los 2 primeros rezagos del PIB percapita significativos al 1%, siendo sus coeficientes -0.530 y -0.417 respectivamente, mientras que el tercer rezago es significativo al 10% con un coeficienete de -0.2, las demas variables se aceptan por el $F_Statistic$ (6.3).


```{r, results = 'asis'}

#acf(serie[,1] %>% diff)

m1 <- serie %>% diff %>% vars::VAR(., p = 1) 

m3 <- serie %>% diff %>% vars::VAR(., p = 3) 


#summary(m1)
#summary(m3)
stargazer::stargazer(m1$varresult$pib_d,
m1$varresult$cons_d, 
m3$varresult$cons_d, 
m3$varresult$pib_d,
#type = 'text', 
title = "Estimaciones VAR(1), VAR(3)",
column.labels = c("PIB", "Consumo", "PIB", "Consumo"), 
header = F, 
single.row=TRUE,
table.placement = '!h',
column.sep.width = "2pt",
#float.env = "sidewaystable",
no.space = F
)
#dep.var.labels = c(''), 
#align = T, 
#covariate.labels = c('Producto percapita(-1)', 'Consumo electrico(-1)', 'Producto percapita(-2)', #'Consumo electrico(-2)', 'Producto #percapita(-3)', 'Consumo electrico(-3)', 'Constante'), 

```


Para ver la estabilidad de los modelos la siguiente figura muestra que existe estabilidad en los modelos, ya que el comportamiento de las variables esta en la banda del 5%.

```{r, fig.cap='Estabilidad de los modelos', fig.subcap=c('VAR(1)', 'VAR(3)'), out.width='50%', fig.ncol=2, fig.align='center'}

#vars::serial.test(m3, lags.pt = 12, type = 'PT.asymptotic')
#vars::arch.test(m1, lags.multi = 12, multivariate.only = T)
#vars::normality.test(m1, multivariate.only = T)

vars::stability(m1, type = 'OLS-CUSUM') %>% plot
vars::stability(m3, type = 'OLS-CUSUM') %>% plot
```


### Causalidad

Para poder ver la causalidad entre las variables se aplico el test de causalidad en el sentido de Granger el cual muestra que ambas variables son significativas, ya que sus p-valor son muy pequenos, y sus F-estadistico es mayor que el valor critico del 5%. Por lo anterior se concluye que existe causalidad bidireccional entre el crecimiento economico y el consumo electrico $Cel \leftrightarrow CE$, esto apoya a la hipotesis de retroalimentacion.

```{r}
dserie <- diff(serie)

gran <- tibble(
gran1 = c(lmtest::grangertest(dserie[, 1] ~ dserie[,2], orden  = 1)),
gran2 = c(lmtest::grangertest(dserie[, 2] ~ dserie[,1], orden  = 1))
)

tibble(
  Hipotesis = c("H0 = El Crecimiento economico no causa en el sentido de Granger al consumo electrico","H0 = El Consumo electrico no causa en el sentido de Granger al Crecimiento economico"),
  `F-test` = c(gran$gran1$F[3], gran$gran2$F[3]),
  `P-valor` = c(gran$gran1$`Pr(>F)`[3], gran$gran2$`Pr(>F)`[3])
) %>% kable(caption = 'Test de Causalidad en el sentido de Granger')

```

### Impulso respuesta


Algo importante que se analiza en los modelos VAR es ver como afectan los choques o innovaciones que surgen en las variables y si estos choques se transmiten o no a otras variables. La siguiente figura muestra los analisis de impulso respuesta de las 2 variables. Los resultados revelan que una
shock positivo en el crecimiento economico este reaccionara positivamente en los 2 primeros meses para que luego se reajuste hasta que el anio 3 se vuelve negativo hasta el anio 4 donde comienza un comportamiento ascendente y seguira el mismo comportamiento cada 2 meses hasta que este efecto sea al final nulo. Por otra parte un shock en el consumo electrico probocara reducciones en el crecimiento economico hasta que el primer mes empieza a tomar valores negativos, hasta el mes 2 donde este se rajusta, este comportamiento se repite cada 2 meses.

```{r, fig.cap='Impulso respuesta', fig.subcap=c('Producto percapita', 'Consumo percapita'), out.width='50%', fig.ncol=2, fig.align='center'}
vars::irf(m3, impulse = 'cons_d', response = 'pib_d', n.ahead = 20, boot =T) %>% plot
vars::irf(m3, impulse = 'pib_d', response = 'cons_d', n.ahead = 10, boot =T) %>% plot

```

\newpage
