---
output:
  pdf_document: 
    extra_dependencies: subfig
  html_document: default
---
# Resultados 

<!-- 4 paginas -->
<!-- Estimaciones: tablas, graficos(como se grafica los resultados o son las pruebas de hipotesis o el smooth presenciado?) -->
<!-- Pruebas de hipotesis, nivel de confiabilidad de los resultados  -->


## Descripcion de las variables 

A continuacion se presenta datos descriptivos de las variables las cuales estaran sujertas a la constrastacion de hipotesis y son motivo de investigacion de este trabajo.

```{r}
library(tidyverse)
library(here)
library(GGally)
library(kableExtra)
library(broom)

serie <- read_rds(here('rdatos' , 'desestacionalizado.rds'))
data <- read_rds(here('rdatos', '03est.rds')) %>% 
  dplyr::select(-tcons)

data1 <- data %>% as_tibble() %>% 
  mutate(comsumo = log(comsumo))

serie %>% as_tibble() %>% 
  rename("PIB per capita" = 1, "Consumo per capita" = 2) %>% 
  gather(variable, v1) %>% 
  group_by(variable) %>% 
  summarise(n = n(), 
            Minimo = min(v1),
            Maximo = max(v1),
            Suma = sum(v1), 
            Promedio = mean(v1), 
            SD = sd(v1), 
            Curtosis = e1071::kurtosis(v1)) %>% kable()

```

En la anterior tabla se mostro lo principales datos estadisticos descriptivos de las variables que se han usado para la constrastacion de las hipotesis, en estas variables se encuantra el consumo electrico percapita(Consumo), luego los indices de precios(ipc), y por ultimo la tasa de crecimiento del pib (tcpib), 


## Correlaciones 

## Niveles

```{r pib-fig, fig.dim=c(5, 3), fig.cap='Correlaciones', fig.subcap=c('Niveles', 'Priera diferencias'), out.width='50%', fig.ncol=2, fig.align='center'}

serie %>% as_tibble() %>% 
  rename("PIB percapita" = 1, 'Consumo electrico per capita' = 2) %>% 
   ggpairs()

serie %>% diff %>% 
  as_tibble() %>% 
  rename("PIB percapita" = 1, 'Consumo electrico per capita' = 2) %>% 
  ggpairs() + labs(title = '1Diff') 
```



## Raiz unitaria 


```{r}
read_rds(here('rdatos', 'raiz.rds')) %>% 
  kable(caption = 'Augmented Dickey–Fuller - Prueba de raiz unitaria ')
```

## VAR(p)

Escoger el orden p mediante los criterios mediante AIC 

```{r}
library(magrittr)
orden_p <- serie %>%  diff %>%  vars::VARselect(lag.max = 12)# %$% #%$% criteria  %>% glimpse()
tibble(criterio = c("AIC", "HQ", "SC", "FPE"), 
  "Orden p" = c(3, 1 ,1 ,3)) %>% kable

```



## Estimaciones 
<!--
### Minimos cuadrados ordinarios

```{r, results='asis'}
data %>% names 
m1 <-  lm(tcpbi ~ comsumo + ipc, data = data)

m1 %>% stargazer::stargazer(column.labels = c('MCO') )
```
-->

### VAR

```{r, result = 'asis'}

### Seleccion de retardos 
acf(serie %>% diff)




m1 <- serie %>% diff %>% vars::VAR(., p = 1,  season = NULL) 
m3 <- serie %>% diff %>% vars::VAR(., p = 3,  season = NULL) 

#stargazer::stargazer(m1$varresult$pib_d,
#m1$varresult$cons_d, 
#m3$varresult$cons_d, 
#m3$varresult$pib_d)

```

\begin{table}[!htbp] \centering 
  \caption{} 
  \label{} 
\begin{tabular}{@{\extracolsep{5pt}}lcccc} 
\\[-1.8ex]\hline 
\hline \\[-1.8ex] 
 & \multicolumn{4}{c}{\textit{Dependent variable:}} \\ 
\cline{2-5} 
\\[-1.8ex] & \multicolumn{4}{c}{y} \\ 
\\[-1.8ex] & (1) & (2) & (3) & (4)\\ 
\hline \\[-1.8ex] 
 pib\_d.l1 & $-$0.344$^{***}$ & 0.105 & 0.046 & $-$0.530$^{***}$ \\ 
  & (0.101) & (0.081) & (0.093) & (0.108) \\ 
  & & & & \\ 
 cons\_d.l1 & $-$0.047 & $-$0.485$^{***}$ & $-$0.466$^{***}$ & 0.014 \\ 
  & (0.120) & (0.097) & (0.112) & (0.131) \\ 
  & & & & \\ 
 pib\_d.l2 &  &  & $-$0.132 & $-$0.417$^{***}$ \\ 
  &  &  & (0.101) & (0.118) \\ 
  & & & & \\ 
 cons\_d.l2 &  &  & 0.006 & 0.077 \\ 
  &  &  & (0.124) & (0.144) \\ 
  & & & & \\ 
 pib\_d.l3 &  &  & 0.009 & $-$0.200$^{*}$ \\ 
  &  &  & (0.094) & (0.110) \\ 
  & & & & \\ 
 cons\_d.l3 &  &  & $-$0.042 & $-$0.108 \\ 
  &  &  & (0.111) & (0.130) \\ 
  & & & & \\ 
 const & 0.004$^{***}$ & 0.005$^{***}$ & 0.006$^{***}$ & 0.005$^{***}$ \\ 
  & (0.001) & (0.001) & (0.001) & (0.002) \\ 
  & & & & \\ 
\hline \\[-1.8ex] 
Observations & 118 & 118 & 116 & 116 \\ 
R$^{2}$ & 0.134 & 0.192 & 0.215 & 0.258 \\ 
Adjusted R$^{2}$ & 0.119 & 0.178 & 0.172 & 0.217 \\ 
Residual Std. Error & 0.014 (df = 115) & 0.011 (df = 115) & 0.011 (df = 109) & 0.013 (df = 109) \\ 
F Statistic & 8.900$^{***}$ (df = 2; 115) & 13.665$^{***}$ (df = 2; 115) & 4.989$^{***}$ (df = 6; 109) & 6.313$^{***}$ (df = 6; 109) \\ 
\hline 
\hline \\[-1.8ex] 
\textit{Note:}  & \multicolumn{4}{r}{$^{*}$p$<$0.1; $^{**}$p$<$0.05; $^{***}$p$<$0.01} \\ 
\end{tabular} 
\end{table} 


```{r}
#vars::causality(m1, cause =  'pib_d')#, vcov. = vcovHC(m1))
#vars::causality(m1, cause =  'cons_d') 
#vars::causality(m3, cause =  'pib_d')
#vars::causality(m3, cause =  'cons_d') 
```



```{r}

#vars::serial.test(m3, lags.pt = 12, type = 'PT.asymptotic')
#vars::arch.test(m1, lags.multi = 12, multivariate.only = T)
#vars::normality.test(m1, multivariate.only = T)

vars::stability(m1, type = 'OLS-CUSUM') %>% plot
vars::stability(m3, type = 'OLS-CUSUM') %>% plot
```


### Granger


VAR(1)

```{r}
vars::causality(m1, cause = 'pib_d')$Granger
```

Este resultado nos dice que no existe causalidad que va desde el crecimiento hacia el consumo electrico y precios

```{r}
vars::causality(m1, cause = 'cons_d')$Granger
```


Este otro resultado menciona que hay relacion causal que va desde el consumo electrico haci el crecimiento economico y los precios.


VAR(3)

```{r}
vars::causality(m3, cause = 'pib_d')$Granger
vars::causality(m3, cause = 'cons_d')$Granger
```



### Causalidad inmediata


VAR(1)
```{r}
vars::causality(m1, cause = 'pib_d')$Instant
vars::causality(m1, cause = 'cons_d')$Instant
```

VAR(3)

```{r}
vars::causality(m3, cause = 'pib_d')$Instant
vars::causality(m3, cause = 'cons_d')$Instant
```



### Impulso respuesta

VAR(1)

```{r, fig.cap='Impulso respuesta VAR(1)', fig.subcap=c('Producto percapita', 'Consumo percapita'), out.width='50%', fig.ncol=2, fig.align='center'}
vars::irf(m1, impulse = 'cons_d', response = 'pib_d', n.ahead = 10, boot =T) %>% plot
vars::irf(m1, impulse = 'pib_d', response = 'cons_d', n.ahead = 10, boot =T) %>% plot
```


VAR(3)

```{r, fig.cap='Impulso respuesta VAR(3)', fig.subcap=c('Producto percapita', 'Consumo percapita'), out.width='50%', fig.ncol=2, fig.align='center'}
vars::irf(m3, impulse = 'pib_d', response = 'cons_d', n.ahead = 10, boot =T) %>% plot
vars::irf(m3, impulse = 'cons_d', response = 'pib_d', n.ahead = 20, boot =T) %>% plot

```

\newpage
